【裁判字號】    99,訴,701
【裁判日期】    991213
【裁判案由】    損害賠償
【裁判全文】
臺灣臺北地方法院民事判決               99年度訴字第701號
原      告   陳階明即陳月年.
             陳義臣即陳月年.
             陳榮芳即陳月年.
兼上三人共同 陳誠禎即陳月年.
訴訟代理人
被      告   臺灣土地銀行股份有限公司
法定代理人   蘇樂明
訴訟代理人   楊進興律師
複  代理人   李淑寶律師
             黃雅莉
上列當事人間損害賠償事件，本院於民國99年11月22日言詞辯論
終結，判決如下：
    主  文
原告之訴駁回。
訴訟費用由原告負擔。
    事實及理由
壹、原告起訴主張：
一、被告持本院民國75年度重訴字第434號民事確定判決及本院7
    7年度聲字第768號民事確定裁定為執行名義（下合稱系爭執
    行名義），向本院聲請77年度民執字第7845號強制執行事件
    （下稱系爭強制執行事件），請求查封原告陳階明所有坐落
    臺北市○○街383巷3號2樓房地（下稱系爭房地）進行拍賣
    以清償損害金及相關訴訟費用。被承受訴訟人陳月年（其已
    於98年12月31日死亡，嗣由繼承人即原告陳階明、陳義臣、
    陳榮芳、陳誠禎為承受訴訟人，續行訴訟）乃先後繳交新台
    幣（下同）62萬6,000元、150萬元作為保證金參與投標（下
    稱系爭保證金），然因其未依限繳清全部執行價金，而執行
    法院又認定被告係進行合法的系爭強制執行事件，造成系爭
    保證金遭無息留置於法院而無法取回，此種情形，直至92年
    6月23日因原告陳階明另向執行提供擔保金，法院始准許陳
    月年無息取回系爭保證金。
二、但事實上，被告聲請系爭強制執行事件為拆屋還地部分（執
    行地點：臺北市○○區○○路44號之1房地），並未依據系
    爭執行名義所核定之訴訟標的價額1,280萬8,200元作為執行
    標的金額以繳納執行費用，而是以自己胡亂低報的1,202萬
    元作為執行標的金額，按千分之2.5計繳執行費；且被告聲
    請拍賣系爭房地部分，更未依照民事訴訟費用法第23條第1
    項「按每百元徵收五角執行費」之規定繳納分文執行費，而
    被告當時有委任方鳴濤律師為系爭強制執行事件之訴訟代理
    人，即應知悉自己已明顯短報執行標的金額並短繳執行費之
    事實。依最高法院55年12月20日民刑庭總會決議文「繳納定
    額執行費是債權人聲請強制執行必須具備之要件」、強制執
    行法第30條之1、民事訴訟法第444條第1項、第505條、民事
    訴訟法施行法第9條、最高法院20年上字第201號民事判例「
    提起上訴，應依訴訟費用規則第5條繳納上訴審判費，並應
    提出上訴理由，若有未備，其上訴即為不合法」、最高法院
    64年2月4日第1次民事庭會議決定「提起在審之訴，已委任
    律師為訴訟代理人而未繳納裁判費者，一律不命補正，逕以
    裁定駁回之」等規定與說明，被告不得補繳不足之執行費，
    法院應逕依強制執行法第30條之1準用民事訴訟法第249條第
    1項第6款規定，駁回被告系爭強制執行事件之聲請。
三、被告雖抗辯其聲請系爭強制執行事件時，既已繳納拆屋還地
    部分之執行費用，依民事訴訟費用法第5條第2項規定，自不
    用另行繳納附帶主張給付損害金部分之執行費云云。但民事
    訴訟費用法第5條第2項規定係指民事訴訟而言，並不適用於
    民事執行；反而，民事訴訟費用法第23條第1項規定才是民
    事執行拍賣之本法，故被告於聲請民事執行拍賣時仍應依該
    規定核計繳納拍賣之執行費。準此，系爭強制執行事件應為
    不合法，且被告並無足以信其對原告確有權利存在之正當理
    由，被告竟仍聲請拍賣原告陳階明所有之系爭房地，矇騙陳
    月年提供系爭保證金留置法院長期無法取回，造成陳月年嚴
    重的利息損失，依最高法院86年度台上字第2695號民事判決
    要旨，被告自應依民法第184條第1項前段、第213條、第216
    條、第203條之規定負侵權行為之損害賠償責任。
四、又依民法第197條第1項規定，因侵權行為所生之損害賠償請
    求權，固自請求權人知有損害及賠償義務人起，二年間不行
    使而消滅；但最高法院46年度台上字第34號民事判例指出，
    所謂「知」有損害，非僅指單純知有損害而言，其因而受損
    害之他人行為為「侵權行為」亦須一併「知」之，若僅知受
    損害及行為人，而不知其行為之為侵權行為，則無從本於侵
    權行為請求賠償，時效即無從進行。而系爭強制執行事件依
    民事訴訟費用法第4條第1項規定，其訴訟標的之價額，由法
    院核定；但迄今法院（包括本院92年度訴字第1300號民事判
    決、98年度簡上字第202號民事確定判決）均一致認定被告
    當時是進行合法的強制執行拍賣，可見原告於本件起訴前完
    全不知被告有未繳拍賣系爭房地執行費之不法，亦不知被告
    該行為即為侵權行為、並已造成原告受有損害，本件時效自
    無從進行及起算。
五、另外，民事訴訟法上所謂一事不再理原則，係指同一事件已
    有確定之終局判決者而言。其所謂同一事件，必同一訴訟標
    的（法律關係）而為訴之同一聲明（請求），方屬相當。若
    此三者有一不同，即不得謂為同一事件，自不受確定判決之
    拘束。本院93年國字第26號國家賠償事件，是原告以系爭強
    制執行事件之債務人身分，對於被告聲請執行法院於91年7
    月26日執行拆除系爭房屋時所為之侵權行為而提起之訴訟；
    其與本件原告以系爭強制執行事件之投標人身份，對於被告
    矇騙陳月年提供系爭擔保金，造成該保證金長期留置法院無
    法取回之利息損失而提起之訴訟，互為比較，二者當事人、
    法律關係、請求均不相同，不得謂為同一事件，故本件自不
    受本院93年國字第26號民事確定判決之拘束，而無民事訴訟
    法第400條第1項既判力之適用等語。並聲明：(一)被告應給付
    原告62萬6,000元自79年9月26日起至92年6月23日止，按年
    息百分之5計算之損害金，及自起訴狀繕本送達翌日（即99
    年1月9日）起至清償日止，按年息5％計算之利息；(二)被告
    應給付原告150萬元自79年9月26日起至92年6月23日止，按
    年息百分之5計算之損害金，及自99年1月9日起至清償日止
    ，按年息5％計算之利息。
貳、被告抗辯：
    被告持系爭執行名義向本院聲請系爭強制執行事件，其主要
    執行標的為「拆屋還地」部分，無庸進行拍賣，而附帶請求
    「損害金」部分，雖須經拍賣，但因屬一訴附帶請求之損害
    金，依民事訴訟費用法第5條第2項規定，應不併算此部分標
    的價額，是故系爭強制執行事件僅須就執行「拆屋還地」部
    分之土地價值1,104萬1,760元（計算式：土地占用面積共14
    2平方公尺77年度公告土地現值為每平方公尺7萬7,780元
    ＝1,104萬1,760元），依民事訴訟費用法第23條規定計算所
    應徵執行費為2萬7,612元，依法即無不合，何況原告是以土
    地價值1,202萬元計算所應徵執行費為3萬零50元，本件自無
    短徵執行費之問題。而且，參酌民事訴訟費用法第4條第1項
    規定，有關執行標的價額之核定及執行費之徵收，應屬於法
    院之職權，被告或其他當事人在系爭強制執行事件之執行程
    序終結前，既均未向執行法院就執行費之數額聲明異議，執
    行法院亦無認為執行費不足而有職權補徵之情況，則系爭強
    制執行事件之執行程序應無何不法或瑕疵，被告自無構成侵
    權行為之可能。況且，依民法第197條第1項規定，因侵權行
    為所生之損害賠償請求權，自請求權人知有損害及賠償義務
    人時起，二年間不行使而消滅。本件原告主張之侵權行為事
    實既發生於92年間，顯已超過之二年時效。遑論，原告對於
    系爭強制執行事件未繳納足額執行費之指摘，已經本院98年
    度簡上字第202號民事判決確定，原告仍執陳詞指摘，並無
    理由等語，資為抗辯。並聲明：原告之訴駁回。
參、兩造不爭執之事項：
一、被告持系爭執行名義向本院系爭強制執行事件聲請查封拍賣
    原告陳階明所有之系爭房地取償，嗣本院定於79年9月26日
    以投標方式對系爭房地進行第一次拍賣，並核定拍賣之最低
    價額為313萬元、保證金為62萬6,000元，陳月年遂依本院公
    告事項於投標日繳交同額保證金，並以460萬元標得系爭房
    地，但因陳月年未依規定於79年10月4日前繳清其餘價金397
    萬4,000元，而經本院解除拍定，並另定於79年11月14日對
    系爭房地再拍賣，但未能拍定，有本院79年9月7日77北院民
    執字第7845號第一次拍賣公告、強制執行投標書、民事強制
    執行案款收據二紙、本院79年10月24日北院77民執字第7845
    號函、拍賣不動產筆錄、本院79年10月24日77北院民執字第
    7845號第一次拍賣公告在卷可稽（見該執行卷一第214、225
    -227、233頁）。
二、嗣本院定於79年12月5日對系爭房地進行第二次拍賣，並核
    定拍賣之最低價額為252萬元，經拍定人陳高好（即原告之
    母親，已歿）於繳付保證金51萬元金後以461萬元標得系爭
    房地，但陳高好得標後亦未繳足價金，亦經本院解除拍定。
    本院另定於80年5月1日對系爭房地進行第二次再拍賣，經陳
    月年於繳付保證金150萬元後標得系爭房地，但陳月年仍未
    依規定繳清全部價金，復經本院解除拍定，有本院79年11月
    17日77北院民執字第7845號第二次拍賣公告、本院79年12月
    19日北院77民執字第7845號函、本院80年4月11日77北院民
    執字第7845號第二次拍賣公告在卷可稽（見該執行卷二第11
    3-114、117頁）。
三、在本院系爭強制執行事件執行拆屋還地前，原告陳階明依本
    院90年度聲字第1865號裁定提供擔保金1,535萬5,415元（本
    院90年度存字第3625號）聲請停止執行。嗣被告聲請執行該
    擔保金而撤回系爭房地之執行，本院遂於全案執行終結後之
    92年6月10日，核准並通知陳月年具領退還之系爭保證金合
    計212萬6,000元，陳月年並已於92年6月23日來院領款，有
    本院92年6月10日、92年6月12日77北院錦77執字第7845號通
    知、發還民事強制執行案款通知在卷可稽（見該執行卷三第
    205-206、216頁）。
肆、得心證之理由：
    本件原告起訴主張被告未繳納足額執行費即聲請執行拍賣系
    爭房地取償，使陳月年先後繳付系爭保證金參與投標，造成
    該保證金無息留置於法院而無法取回，其因此受有系爭保證
    金依法定利率計算利息之損害等語；惟被告則以前揭情詞置
    辯。是以，本件兩造主要之爭點即為(一)被告於系爭強制執行
    事件中有無短繳執行費？(二)被告有無不法侵害原告之權利致
    原告受有損害？(三)如是，原告之請求權是否已罹於消滅時效
    ？茲審究如下：
(一)、被告於系爭強制執行事件中有無短繳執行費？
１、查，本件被告於77年11月11日持本院75年度重訴字第434號
    民事確定判決及另一民事確定裁定為執行名義，向本院系爭
    強制執行事件聲請執行拆屋還地並拍賣系爭房地取償；而上
    開確定判決主文第一、二項係命「被告（即本案原告、陳月
    年、陳高好）應將坐落臺北市○○區○○段一小段第19、20
    地號土地上門牌號碼臺北市○○路44號之1如附圖所示橙色
    及綠色部分、面積142平方公尺（橙色為騎樓面積22平方公
    尺綠色為房屋面積120平方公尺）之加強磚造三層樓房一棟
    拆除，將土地返還原告（即本案被告）。被告陳階明、陳義
    臣、陳榮芳、陳誠禎應連帶給付原告63萬3,855.8元及自76
    年1月1日起至拆屋還地止，每月9,921元之損害金」之事實
    ，業經本院依職權調取系爭強制執行事件卷宗核閱屬實，並
    為兩造所不爭執，自堪採信。
２、依被告聲請系爭強制執行事件時應適用之廢止前民事訴訟費
    用法第5條第2項規定：「以一訴附帶主張利息或其他孳息、
    損害賠償、違約金或費用者，不併算其價額」本件被告於系
    爭強制執行事件中，聲請執行拆屋還地併請求給付相當於租
    金之損害金，兩者執行方法雖互不相涉，但「附帶主張」應
    依訴訟標的之性質定之，而非以執行方法為斷，被告訴請拆
    屋還地及給付相當於租金之損害金，既得利用同一訴訟程序
    一併審理裁判，堪認被告之金錢請求權部分係其執行拆屋還
    地部分之附帶主張，是依上開規定應僅計算拆屋還地之執行
    費，無須併算損害賠償之價額以定其執行費。又民事強制執
    行，應按執行標的金額或價額計徵執行費。本件被告聲請系
    爭強制執行事件時，拆屋還地之執行標的價額為1,104萬4,7
    60元（以原告占用坐落臺北市○○區○○段一小段第19、20
    地號土地面積於聲請執行時之土地公告現值計算，即原告占
    用坐落臺北市○○區○○段一小段第19地號土地面積22平方
    公尺77年7月土地公告現值每平方公尺7萬7,780元＋原告
    占用坐落臺北市○○區○○段一小段第20地號土地面積120
    平方公尺77年7月土地公告現值每平方公尺7萬7,780元＝1
    ,104萬4,760元），有臺北市地價查詢畫面列印頁（見本院
    卷第17-19頁）附卷可參，而依被告聲請系爭強制執行事件
    時應適用之廢止前民事訴訟費用法第23條第1、2項規定：「
    民事強制執行，其執行標的之拍賣金額，未滿一百元者，免
    徵執行費；一百元以上者，每百元徵收五角，其畸零之數不
    滿百元者，以百元計算。執行標的毋庸拍賣者，依其徵收金
    額或價額，按照前項規定，徵收執行費十分之五」被告聲請
    拆屋還地之強制執行事件，既屬無須經拍賣之執行事件，其
    執行標的價額應為每百元徵收五角之5/10，即為千分之2.5
    ，是被告於系爭強制執行事件中所應徵之執行費為2萬7,612
    元（即1,104萬4,760元0.0025＝2萬7,612元）。從而，本
    院於系爭強制執行事件中，以1,202萬元為執行拆屋還地標
    的之價額，並依其價額徵收千分之2.5之執行費為3萬0,050
    元（即1,202萬元0.0025＝3萬0,050元），應無短徵執行
    費之情形。故原告主張被告短繳系爭強制執行事件之執行費
    云云，不足採信。
(二)、被告有無不法侵害原告之權利致原告受有損害？
    按因故意或過失，不法侵害他人之權利者，負損害賠償責任
    ，民法第184條第1項前段固定有明文，但侵權行為所發生之
    損害賠償請求權，必以有故意或過失不法侵害他人權利為其
    成立要件，若其行為並無不法（例如行使權利之行為，無論
    其為私權或公權，均可阻卻違法），或其行為並無故意或過
    失，即無賠償之可言。查，被告係依照強制執行程序中債權
    人所應遵循之程序上要件繳付執行費，且未違反被告聲請系
    爭強制執行事件時應適用之廢止前民事訴訟費用法規定，已
    如前所述，自難認其主觀上有何故意或過失，及不法侵害原
    告權利之行為可言。何況陳月年係基於自由意志而二次繳付
    系爭保證金參與投標，並於得標後均未依規定繳清其餘價金
    ，始造成該保證金無息留置於法院長久未能取回，此等自主
    行為並非被告所得左右，亦非基於被告之矇騙所為，原告自
    不得將上開行為歸咎推諉於被告，是原告主張依侵權行為之
    法律關係，請求被告返還系爭保證金之利息云云，依前揭說
    明，即屬無據。綜上，被告於系爭強制執行事件中既無短繳
    執行費，亦無不法侵害原告之權利，則有關爭點(三)即無再予
    審究論述之必要，附予敘明。
伍、本件事證已臻明確，兩造其餘攻擊防禦方法，核與本件判決
    結果無影響，無庸逐一論述，併此敘明。
陸、據上論結，本件原告之訴為無理由，依民事訴訟法第78條規
    定，判決如主文。
中    華    民    國    99    年    12    月    13    日
                  民事第一庭    法  官  楊晉佳
以上正本係照原本作成。
如對本判決上訴，須於判決送達後20日內向本院提出上訴狀。如
委任律師提起上訴者，應一併繳納上訴審裁判費。
中    華    民    國    99    年    12    月    13    日
                                書記官  蘇炫綺

司法院資訊處製作；財團法人民間司法改革基金會備份。
